---
output: github_document
---

<!-- README.md is generated from README.Rmd. Please edit that file -->

```{r, include = FALSE}
knitr::opts_chunk$set(
  collapse = TRUE,
  comment = "#>",
  fig.path = "man/figures/README-",
  out.width = "100%"
)
```

# dpc5868

**DPC5868 - Pesquisa Empírica: Instituições e Processos** é uma matéria de pós-graduação em Direito da USP, oferecida pelo Departamento de Processo Civil (DPC). Essa disciplina foi ministrada entre 02/03/2026 e 22/06/2026 pelos docentes da Tabela 1.

```{r tbl-docentes, echo=FALSE}
tibble::tibble(
  Docentes = c(
    "Carlos Alberto de Salles",
    "Clarisse Frechiani Lara Leite",
    "Fernando Muniz Shecaira",
    "Maria Tereza Aina Sadek",
    "Susana Henriques da Costa"
  )
) |>
  knitr::kable(caption = "Tabela 1: Docentes")
```

## Estrutura

O curso continha 4 avaliações: (1) envio de perguntas semanais referentes aos textos de leitura obrigatória da semana; (2) a realização de um seminário; (3) a realização de uma mini-pesquisa em grupo; (4) a entrega de um trabalho final descrevendo apenas a metodologia de uma pesquisa a ser realizada (sem necessidade de executar tal pesquisa). Este pacote reúne as 3 últimas avaliações, que foram escritas em arquivo Quarto e necessitaram de código. Todos os códigos podem ser encontrados na pasta `\inst`, conforme a Tabela 2.

```{r tbl-estrutura, echo=FALSE}
tibble::tibble(
  Tipo = c("Seminário", "Trabalho em grupo", "Trabalho final"),
  `Localização` = c("`inst/seminario`", "`inst/trabalho-grupo`", "`inst/trabalho-final`")
) |>
  knitr::kable(caption = "Tabela 2: Localização dos arquivos")
```

## Trabalho em grupo

O trabalho em grupo testa empiricamente a tipologia de **Galanter (1974)**, buscando responder à pergunta de se litigantes habituais possuem vantagem nos litígios. 

A tipologia de Galanter distingue dois perfis de litigante:

- **LH — Litigante Habitual** (*repeat player*): atores que litigam com frequência e possuem expertise, recursos e estratégia de longo prazo (ex.: Ministério Público, Estado, grandes empresas).
- **OS — Litigante Ocasional** (*one-shooter*): atores que recorrem ao Judiciário esporadicamente, sem as vantagens acumuladas pelo litigante habitual (ex.: municípios pequenos, associações locais, sindicatos de base).



### Dados

Os dados foram coletados diretamente do TJSP via pacote [`tjsp`](https://github.com/jjesusfilho/tjsp):

1. **`cjpg`**: resultado da busca por ACPs no CJPG (Consulta de Julgados de Primeira Grau), classe processual 8537 — 55.666 registros.
2. **`capa`**: informações cadastrais dos processos obtidas via CPOPG.
3. **`partes`**: partes de cada processo (autores e réus) obtidas via CPOPG, usadas para classificar os litigantes segundo a tipologia de Galanter.
4. **`movimentacoes`**: histórico de movimentações processuais obtido via CPOPG.
5. **`partes_full`**: partes dos processos obtidas via endpoint de documentos do ESAJ (rota alternativa ao CPOPG), com estrutura mais detalhada que `partes`. É a base principal usada na classificação LH/OS do script `04_galanter.R`.

### Pipeline

Os scripts em `inst/trabalho-grupo/scripts/cjpg_acps/` seguem a sequência:

| Script | Descrição |
|--------|-----------|
| `01_cjpg.R` | Coleta os julgados via CJPG |
| `02_download_cpopg.R` | Baixa capa, partes e movimentações via CPOPG |
| `03_download_partes.R` | Baixa partes adicionais via endpoint de documentos |
| `04_galanter.R` | Classifica litigantes e calcula tipologias LH × OS |

### Hipóteses

A variável dependente é a **vantagem processual do autor** (procedência da ação), modelada via regressão logística. A variável independente é a **tipologia do litígio**, definida pelo cruzamento do perfil do autor com o perfil do réu (LH ou OS), resultando em quatro categorias.

As hipóteses previstas pela teoria de Galanter são expressas na Tabela 3, onde cada célula indica a probabilidade predita de procedência ($\hat{y}$):

```{r tbl-hipoteses, echo=FALSE}
tibble::tibble(
  ` ` = c("**Réu OS**", "**Réu LH**"),
  `Autor OS` = c("$\\hat{y}_1 = 0{,}5$", "$\\hat{y}_2 = 0{,}5$"),
  `Autor LH` = c("$\\hat{y}_3 = 1{,}0$", "$\\hat{y}_4 = 0{,}5$")
) |>
  knitr::kable(caption = "Tabela 3: Hipóteses — probabilidade predita de procedência por tipologia do litígio")
```

A lógica das hipóteses é a seguinte:

- **$\hat{y}_1$ — OS × OS**: nenhuma das partes possui vantagem estrutural; espera-se resultado aleatório ($\hat{y}_1 = 0{,}5$).
- **$\hat{y}_2$ — OS × LH**: o réu é litigante habitual, mas como ele não consegue influenciar na seleção das disputas para litígio, então ele não consegue alterar a probabilidade de procedência ($\hat{y}_2 = 0{,}5$).
- **$\hat{y}_3$ — LH × OS**: o autor é litigante habitual enfrentando um litigante ocasional; a vantagem é máxima ($\hat{y}_3 = 1{,}0$).
- **$\hat{y}_4$ — LH × LH**: ambas as partes são litigantes habituais; as vantagens se cancelam ($\hat{y}_4 = 0{,}5$).
