---
output: github_document
---

<!-- README.md is generated from README.Rmd. Please edit that file -->

```{r, include = FALSE}
knitr::opts_chunk$set(
  collapse = TRUE,
  comment = "#>",
  fig.path = "man/figures/README-",
  out.width = "100%"
)
```

# dpc5868

**DPC5856 - Pesquisa Empíric: Instituições e Processos** é uma matéria de pós-graduação em Direito da USP, oferecida pelo Departamento de Processo Civil (DPC). Essa disciplina foi ministrada entre 02/03/2026 e 22/06/2026 pelos docentes da Tabela 1.

```{r tbl-docentes, echo=FALSE, tab.cap="Tabela 1: Docentes"}
tibble::tibble(
  docentes = c(
    "Carlos Alberto de Salles", 
    "Clarisse Frechiani Lara Leite",
    "Fernando Muniz Shecaira",
    "Maria Tereza Aina Sadek", 
    "Susana Henriques da Costa"
  )
) |> 
  flextable::flextable() |> 
  flextable::set_header_labels(
    values = c("Docentes")
  ) |> 
  flextable::bold(part="header") |> 
  flextable::autofit()
```

## Estrutura

O curso continha 4 avaliações: (1) envio de perguntas semanais referentes aos textos de leitura obrigatória da semana; (2) a realização de um seminário; (3) a realização de uma mini-pesquisa em grupo; (4) a entrega de um trabalho final descrevendo apenas a metodologia de uma pesquisa a ser realizada (sem necessidade de executar tal pesquisa). Este pacote reúne as 3 últimas avaliações, que foram escritas em arquivo Quarto e necessitaram de código. Todos os códigos podem ser encontrados na pasta `\inst`, conforme a Tabela 2.

```{r tbl-estrutura, echo=FALSE, tab.cap="Tabela 2: Localização dos arquivos"}
tibble::tibble(
  tipo = c("Seminário", "Trabalho em grupo", "Trabalho final"),
  localizacao = c("inst/seminario", "inst/trabalho-grupo", "inst/trabalho-final")
) |>
  flextable::flextable() |>
  flextable::set_header_labels(
    values = c("Tipo", "Localização")
  ) |>
  flextable::bold(part = "header") |>
  flextable::autofit()
```
