---
title: "Seletividade de Risco nos Planos de Saúde"
subtitle: "Uma análise forense da rescisão unilateral de contratos pela Amil após o Tema 1082 do STJ"
lang: pt
format:
  pdf:
    documentclass: article
    geometry: margin=1in
    include-in-header:
      - text: |
          \usepackage{booktabs}
          \usepackage{longtable}
          \usepackage{float}
---

```{r setup, include=FALSE}
knitr::opts_chunk$set(echo = FALSE, warning = FALSE, message = FALSE, fig.pos = "H")

flextable::set_flextable_defaults(
  digits = 2,
  big.mark = ".",
  decimal.mark = ","
)

DATA_MUDANCA <- as.Date("2024-05-03")
load(here::here("data/da_did.rda"))
```

```{r prepara-dados}
da_contagem <- da_did |>
  dplyr::filter(format(dt_dist, "%Y") == "2024") |>
  dplyr::mutate(post = dt_dist >= DATA_MUDANCA) |>
  dplyr::count(dt_dist, autista, post) |>
  tidyr::complete(
    dt_dist = seq(min(dt_dist), max(dt_dist), by = "day"),
    autista = c(FALSE, TRUE),
    fill = list(n = 0L)
  ) |>
  dplyr::mutate(
    post = dt_dist >= DATA_MUDANCA,
    dia_util = !weekdays(dt_dist) %in% c("Saturday", "Sunday", "sábado", "domingo")
  ) |>
  dplyr::filter(dia_util)
```

## Introdução

O setor de saúde suplementar é caracterizado por um conflito de princípios entre ___  e____. 

Esses princípios sempre foram aplicados na escolha de com quem conratar. 

O **Tema 1082 do STJ** estabeleceu as condições de validade para a rescisão
unilateral de planos de saúde coletivos pelas operadoras. A partir de uma decisão
intermediária nesse tema — cujo efeito sobre o volume de ações judiciais é
detectável empiricamente a partir de **03 de maio de 2024** —, a Amil passou a
rescindir em massa contratos de planos de saúde coletivos.

Este trabalho investiga se essa onda de rescisões constitui **seletividade de
risco**: a prática de rescindir preferencialmente contratos de beneficiários com
maior custo esperado de assistência, neste caso, beneficiários com Transtorno do
Espectro Autista (TEA). Trata-se de uma análise forense, cujo objetivo é
identificar, nos dados disponíveis, um padrão estatístico que seja consistente com
discriminação sistemática por condição de saúde.

## Pergunta de Pesquisa

A hipótese central pode ser formulada formalmente como:

$$P(\text{rescindiu} \mid \text{autista}) > P(\text{autista})$$

Isto é: a probabilidade de ter o contrato rescindido, dado que o beneficiário é
autista, é maior do que a proporção de autistas na carteira da operadora? Se sim,
a operadora está eliminando da carteira os beneficiários com maior custo
esperado — o que configura seletividade de risco.

## Metodologia

### O problema de observação parcial

A base ideal para responder a essa pergunta teria uma linha por contrato ativo,
com as variáveis: identidade do beneficiário, condição de autismo, data de início
e fim do contrato, indicador de rescisão unilateral pós-Tema 1082, e indicador de
judicialização. Com esses dados, bastaria estimar $P(\text{rescindiu} \mid
\text{autista})$ diretamente.

Entretanto, os dados disponíveis correspondem apenas ao subconjunto em que o
beneficiário ajuizou ação judicial — i.e., `judicializou = TRUE`. O que se
consegue medir, portanto, é:

$$P(\text{rescindiu} \mid \text{autista}, \text{judicializou})$$

Isso introduz um viés de seleção. Autistas são uma população politicamente
organizada, com maior propensão a buscar o Judiciário diante de uma rescisão:

$$P(\text{judicializou} \mid \text{autista}, \text{rescindiu}) > P(\text{judicializou} \mid \text{não-autista}, \text{rescindiu})$$

Portanto, os processos observados superrepresentam autistas entre os rescindidos.
Uma comparação direta inflaria a estimativa de seletividade.

### Estratégia de identificação: Diferenças em Diferenças

A maior propensão de autistas a judicializar é um **efeito fixo de grupo**: existe
independentemente do período analisado. Isso abre espaço para uma estratégia de
**diferenças em diferenças (DiD)**, que usa a variação temporal para eliminar esse
efeito.

A intuição é a seguinte: antes da decisão do STJ, tanto autistas quanto
não-autistas ajuizavam ações por rescisões "normais". O nível de autistas era
sistematicamente mais alto, mas as trajetórias eram paralelas. Se, após o Tema
1082, a Amil passou a rescindir preferencialmente contratos de autistas, então os
autistas deveriam apresentar um **aumento adicional** nas ações, acima do que
seria esperado pela tendência comum.

O estimador DiD é construído como:

$$\hat{\delta} = \left(\bar{y}_{\text{autista, depois}} - \bar{y}_{\text{autista, antes}}\right) - \left(\bar{y}_{\text{não-autista, depois}} - \bar{y}_{\text{não-autista, antes}}\right)$$

Onde $\bar{y}$ é a média diária de novos processos. O valor $\hat{\delta} > 0$
indica que autistas tiveram um aumento **diferencial** nas ações após o evento,
consistente com seletividade de risco. A hipótese de identificação é a de
**tendências paralelas**: na ausência de seletividade, autistas e não-autistas
teriam a mesma taxa de crescimento nas ações após 03/05/2024.

### Especificação econométrica

A unidade de análise é o dia-grupo. O modelo estimado é uma regressão de Poisson:

$$\log(\mu_{it}) = \alpha + \beta_1 \cdot \text{autista}_i + \beta_2 \cdot \text{post}_t + \delta \cdot (\text{autista}_i \times \text{post}_t)$$

Onde $\mu_{it}$ é o número esperado de novos processos para o grupo $i$ no dia
$t$. O parâmetro de interesse é $\delta$: o coeficiente da interação, que
representa o efeito diferencial sobre autistas após o ponto de mudança.

### Dados

A base utilizada (`da_did`) contém `r nrow(da_did)` processos ajuizados contra
a Amil no TJSP, entre fev/2023 e mai/2024, relacionados à rescisão unilateral de
planos de saúde coletivos. Desse total, `r sum(da_did$autista)` (`r scales::percent(mean(da_did$autista), accuracy = 0.1)`) envolvem beneficiários autistas.
A análise DiD é restrita ao ano de 2024, com o ponto de corte em **03/05/2024**,
data identificada como ponto de mudança estrutural na série temporal de processos
(@fig-serie).

```{r fig-serie, fig.cap="Ações contra a Amil por rescisão unilateral de planos de saúde. A linha tracejada indica o ponto de mudança detectado (03/05/2024).", fig.width=7, fig.height=3.5}
da_contagem |>
  dplyr::mutate(grupo = dplyr::if_else(autista, "Autista", "Não-autista")) |>
  ggplot2::ggplot(ggplot2::aes(x = dt_dist, y = n, color = grupo)) +
  ggplot2::geom_line(alpha = 0.5, linewidth = 0.4) +
  ggplot2::geom_smooth(method = "lm", se = TRUE, linewidth = 0.8) +
  ggplot2::geom_vline(xintercept = DATA_MUDANCA, linetype = "dashed", color = "black") +
  ggplot2::facet_wrap(~grupo, scales = "free_y") +
  ggplot2::scale_color_manual(values = c("Autista" = "#E05A2B", "Não-autista" = "#2B6BE0")) +
  ggplot2::labs(x = "Data de ajuizamento", y = "Processos novos por dia útil") +
  ggplot2::theme_minimal(base_size = 10) +
  ggplot2::theme(legend.position = "none")
```

## Resultados

### Estatísticas descritivas

```{r tbl-desc}
#| label: tbl-desc
#| tbl-cap: "Média diária de novos processos por grupo e período (dias úteis)"

da_contagem |>
  dplyr::group_by(post, autista) |>
  dplyr::summarise(
    n_dias = dplyr::n(),
    total = sum(n),
    media_dia = mean(n),
    .groups = "drop"
  ) |>
  dplyr::mutate(
    Período = dplyr::if_else(post, "Após 03/05/2024", "Antes de 03/05/2024"),
    Grupo = dplyr::if_else(autista, "Autista", "Não-autista")
  ) |>
  dplyr::select(Período, Grupo, `Dias úteis` = n_dias, `Total de processos` = total, `Média por dia` = media_dia) |>
  flextable::flextable() |>
  flextable::bold(part = "header") |>
  flextable::colformat_double(j = "Média por dia", digits = 2) |>
  flextable::colformat_int(j = c("Dias úteis", "Total de processos")) |>
  flextable::autofit()
```

A @tbl-desc mostra os dados agregados. Para não-autistas, a média diária saltou de
`r round(mean(da_contagem$n[!da_contagem$autista & !da_contagem$post]), 1)` para
`r round(mean(da_contagem$n[!da_contagem$autista & da_contagem$post]), 1)`
processos/dia — um aumento de
`r round(mean(da_contagem$n[!da_contagem$autista & da_contagem$post]) / mean(da_contagem$n[!da_contagem$autista & !da_contagem$post]), 1)`x.
Para autistas, o salto foi de
`r round(mean(da_contagem$n[da_contagem$autista & !da_contagem$post]), 1)` para
`r round(mean(da_contagem$n[da_contagem$autista & da_contagem$post]), 1)`
processos/dia —
`r round(mean(da_contagem$n[da_contagem$autista & da_contagem$post]) / mean(da_contagem$n[da_contagem$autista & !da_contagem$post]), 1)`x.

### Estimativa DiD

```{r tbl-did}
#| label: tbl-did
#| tbl-cap: "Estimativa DiD: diferença entre grupos no aumento pós-03/05/2024"

medias <- da_contagem |>
  dplyr::group_by(post, autista) |>
  dplyr::summarise(media = mean(n), .groups = "drop")

media <- function(aut, pos) medias$media[medias$autista == aut & medias$post == pos]

diff_ctrl <- media(FALSE, TRUE) - media(FALSE, FALSE)
diff_trt  <- media(TRUE, TRUE)  - media(TRUE, FALSE)
did_est   <- diff_trt - diff_ctrl

tibble::tibble(
  Grupo = c("Não-autista (controle)", "Autista (tratamento)", "**DiD**"),
  `Antes` = c(media(FALSE, FALSE), media(TRUE, FALSE), NA_real_),
  `Depois` = c(media(FALSE, TRUE), media(TRUE, TRUE), NA_real_),
  `Diferença` = c(diff_ctrl, diff_trt, did_est)
) |>
  flextable::flextable() |>
  flextable::bold(part = "header") |>
  flextable::bold(i = 3) |>
  flextable::colformat_double(digits = 2) |>
  flextable::autofit()
```

```{r did-model}
modelo <- glm(n ~ autista * post, data = da_contagem, family = poisson(link = "log"))
coefs <- summary(modelo)$coefficients
delta_log <- coefs["autistaTRUE:postTRUE", "Estimate"]
se_log    <- coefs["autistaTRUE:postTRUE", "Std. Error"]
z_val     <- coefs["autistaTRUE:postTRUE", "z value"]
p_val     <- coefs["autistaTRUE:postTRUE", "Pr(>|z|)"]
```

O gráfico de DiD (@fig-did) ilustra as trajetórias dos dois grupos. A inclinação
divergente após o ponto de mudança é a assinatura visual da seletividade.

```{r fig-did, fig.cap="Gráfico de Diferenças em Diferenças. Cada ponto é a média diária de processos por grupo e período.", fig.width=5, fig.height=3.5}
medias |>
  dplyr::mutate(
    grupo = dplyr::if_else(autista, "Autista", "Não-autista"),
    periodo = dplyr::if_else(post, "Após\n03/05/2024", "Antes de\n03/05/2024"),
    periodo = factor(periodo, levels = c("Antes de\n03/05/2024", "Após\n03/05/2024"))
  ) |>
  ggplot2::ggplot(ggplot2::aes(x = periodo, y = media, group = grupo, color = grupo)) +
  ggplot2::geom_line(linewidth = 1.2) +
  ggplot2::geom_point(size = 3) +
  ggplot2::scale_color_manual(values = c("Autista" = "#E05A2B", "Não-autista" = "#2B6BE0")) +
  ggplot2::labs(
    x = NULL,
    y = "Média de processos por dia útil",
    color = "Grupo"
  ) +
  ggplot2::theme_minimal(base_size = 10) +
  ggplot2::theme(legend.position = "bottom")
```

A @tbl-did reporta a estimativa DiD: **`r round(did_est, 1)` processos/dia
adicionais** para autistas após 03/05/2024, acima do que seria esperado com base
na tendência do grupo controle. No modelo de Poisson, o coeficiente da interação
é $\hat{\delta} = `r round(delta_log, 3)`$ (EP = `r round(se_log, 3)`, z =
`r round(z_val, 2)`, p `r ifelse(p_val < 0.001, "< 0,001", paste("=", round(p_val, 3)))`),
o que implica que os autistas experimentaram um aumento
**`r round(exp(delta_log), 1)`x maior** nas ações do que o grupo controle após o
ponto de mudança.

## Discussão

A estratégia DiD permite a seguinte interpretação causal condicionada: o aumento
diferencial nas ações de autistas após 03/05/2024 não pode ser explicado (i) pela
maior propensão de autistas a judicializar — pois esse efeito é constante e
cancelado pela diferença entre grupos — nem (ii) pela tendência geral de aumento
nas rescisões — pois essa tendência afeta ambos os grupos e é cancelada pela
diferença entre períodos. O que resta — o estimador DiD — é consistente com a
hipótese de que a Amil rescindiu contratos de autistas de forma desproporcional
após o Tema 1082 do STJ.

A hipótese de tendências paralelas é plausível porque o viés de seleção (autistas
judicializando mais) é estrutural — decorre de organização política e redes de
apoio — e não deve variar abruptamente em resposta a uma mudança regulatória. A
mudança abrupta observada nos dados, portanto, é atribuída à política de rescisão
seletiva da operadora.

## Conclusão

Os resultados são consistentes com a hipótese de **seletividade de risco** da Amil
contra beneficiários autistas na esteira do Tema 1082 do STJ. O estimador DiD
indica um aumento diferencial de aproximadamente `r round(did_est, 0)` processos
por dia útil para autistas após 03/05/2024 — estatisticamente significativo e de
magnitude relevante. Em termos relativos, o aumento nas ações de autistas foi
`r round(exp(delta_log), 1)`x superior ao observado para não-autistas no mesmo
período.

Esta evidência, de natureza forense, não prova individualmente nenhum caso de
discriminação, mas demonstra um padrão coletivo que é compatível com a prática
de seleção adversa por condição de saúde — vedada pelo marco regulatório dos
planos de saúde no Brasil.
