---
title: "Interpretando Interações em Modelos Logísticos"
lang: pt
bibliography: referencias.bib
metadata-files:
  - _pdf-style.yml
format:
  pdf:
    documentclass: article
    geometry: margin=1in
    include-in-header:
      - text: |
          \usepackage{booktabs}
          \usepackage{longtable}
          \usepackage{array}
          \usepackage{multirow}
          \usepackage{wrapfig}
          \usepackage{float}
          \usepackage{colortbl}
          \usepackage{tabu}
          \usepackage{threeparttable}
          \usepackage{makecell}
---

```{r setup, include=FALSE}
knitr::opts_chunk$set(echo = FALSE, warning = FALSE, message = FALSE)

# Format table
flextable::set_flextable_defaults(
  digits = 2,
  big.mark=".", 
  decimal.mark=","
)
```

## Introdução

## Como o artigo interpretou os coeficientes

A autora do estudo original interpretou os resultados focando apenas nos coeficientes das variáveis independentes. Na interpretação dos coeficientes, a autora fez o seguinte:

1. Para o efeito de **Unionized**, a autora analisou os modelos 1 e 4 das Tabelas 4 e 7, que são, respectivamente, os modelos que isolam a variável _Unionized_ e que consideram _Unionized_ e _Dismissed_ sem considerar a interação. 

> As for the logistic regressions, Models 1 and 4 in Tables 4 and 7 presented odds ratio greater than one and significant, thus confirming hypothesis H1, in which unionized employees are more likely to take legal action. As mentioned before, these results are in line with both classic and more recent discussions in the unionism literature, which predicts positive impacts of unionism on labor litigation

2. Para o efeito de **Dismissed**, a autora analisou os modelos 2 e 4 das Tabelas 4 e 7, que são, respectivamente, os modelos que isolam a variável _Dismissed_ e que consideram _Unionized_ e _Dismissed_ sem considerar a interação. 

> Models 2 and 4 in Tables 4 and 7, which included the information on the type of termination, presented odds ratio greater than one and significant, thus confirming H2, in which involuntarily dismissed employees have a greater propensity to take legal action, _ceteris paribus_. Model 4, specifically, shows significant coefficients both for unionization and for involuntary dismissal. However, there is greater increase in the propensity of litigation due to unionization than due to dismissal.

2. Para o efeito da **Interação**, a autora analisou apenas o modelo 3 das Tabelas 4 e 7, que é o modelo que considera todas as variáveis ( _Unionized_ e _Dismissed_ ), inclusive a sua interação.

> The odds ratio lower than one and significant confirms hypothesis H3, which states that if the employee becomes unionized, the probability of filing a labor lawsuit increases both for dismissals and for resignations; however, this increase will be greater for individuals who resigned

## Alguns problemas

Há alguns problemas nessa interpretação. 

1. As análises das hipóteses H1 e H2 foram feitas com base em modelos incompletos que não consideravam a interação das variáveis. Veja, considerar o efeito da interação não é algo imprescindível _per se_, mas é algo que surge de uma hipótese teórica. No caso, a autora possui uma justificativa teórica para fazer essa análise e, quando rodada a regressão com o termo de interação, esse termo se mostra significativo. Isso implica que, quando a autora analisa os modelos 1, 2 e 4, ela está obtendo coeficientes com _viés da variável omitida_. A interpretação deveria ser feita com base no modelo 3, para todas as hipóteses. 

2. Mesmo se a autora tivesse considerado o modelo 3, em que ela não teria _viés da variável omitida_ explicitamente, a interpretação dos coeficientes foi feita de forma incorreta, porque a presença de um termo de interação força o pesquisador a calcular o efeito marginal de cada coeficiente na variável de interesse, e não tomar o valor de face dos coeficientes como o valor do efeito do coeficiente na variável, conforme explica @brambor2006 e @ai2003

> The interaction effect, which is often the variable of interest in applied econometrics, cannot be evaluated simply by looking at the sign, magnitude, or statistical significance of the coefficient on the interaction term when the model is nonlinear. Instead, the interaction effect requires computing the cross derivative or cross difference. Like the marginal effect of a single variable, the magnitude of the interaction effect depends on all the covariates in the model. In addition, it can have different signs for different observations, making simple summary measures of the interaction effect difficult. (Ai; Norton, 2003, p. 129)

## Resolvendo os problemas

A base de tudo que faremos está em calcular as probabilidades preditas para os quatro casos possíveis da interação entre $X_1$ e $X_2$, que encontramos na @tbl-equacoes:


```{r}
#| label: tbl-equacoes
#| tbl-cap: "Predicted probabilities by unionization status and type of dismissal"

tibble::tibble(
  ` ` = c("Not dismissed (X₂ = 0)", "Dismissed (X₂ = 1)"),
  `Non-unionized (X₁ = 0)` = c("Y₁", "Y₃"),
  `Unionized (X₁ = 1)` = c("Y₂", "Y₄")
) |> 
  flextable::flextable() |>
  flextable::bold(part = "header") |>
  flextable::bold(j = 1, part = "body") |> 
  flextable::align(align = "center", part = "all") |>
  flextable::align(j = 1, align = "left", part = "all") |>
  flextable::autofit()
```

Onde:

- $Y_1 = \dfrac{\exp(\beta_0)}{1 + \exp(\beta_0)}$

- $Y_2 = \dfrac{\exp(\beta_0 + \beta_1)}{1 + \exp(\beta_0 + \beta_1)}$ 

- $Y_3 = \dfrac{\exp(\beta_0 + \beta_2)}{1 + \exp(\beta_0 + \beta_2)}$

- $Y_4 = \dfrac{\exp(\beta_0 + \beta_1 + \beta_2 + \beta_3)}{1 + \exp(\beta_0 + \beta_1 + \beta_2 + \beta_3)}$


A partir dos valores das probabailidades preditas para cada caso, podemos calcular os efeitos marginais:

$$\Delta_1=Y_1-Y_0$$
$$\Delta_2=Y_2-Y_0$$
$$\Delta_3=Y_3-(Y_0+\Delta_1+\Delta_2)$$

Vemos que estes cálculos exigem que saibamos os coeficientes $\beta$. O artigo, entretanto, não reportou diretamente os coeficientes $\beta$, mas retornou o _Odds Ratio_ (OR). A escolha do artigo está correta, porque o OR é mais fácil de interpretar do que o coeficiente $\beta$. Entretanto, para calcularmos o efeito marginal, precisamos encontrar o $\beta$. Há uma relação matemática entre os $\beta$ e o OR, expressa da seguinte maneira: 

$$OR = e^{\beta}$$

Inversamente, se quisermos descobrir o $\beta$ a partir do OR, então fazemos: 

$$\beta = ln(OR)$$

Então para realizarmos tais cálculos precisamos fazer esta primeira conversão. Em resumo, o procedimento que iremos apresentar a seguir é o seguinte: 

1. Converter o OR em $\beta$
2. Descobrir a probabilidade predita ($Y$) de cada caso
3. Calcular os efeitos marginais ($\Delta$) de cada coeficiente sobre a variável de interesse 

### ETAPA 00) Os valores originais

O estudo original apresentou o resultado de 4 modelos com 2 especificações distintas, uma especificação com _naive logistic regression_ e uma _regressão logística com matching_. Como vimos, é um equívoco interpretar os resultados dos modelo 1, 2 e 4, porque eles desconsideram o efeito de interação. Então vamos seguir a análise apenas com os resultados do modelo 3 nas duas especificações. A @tbl-odds-ratios apresenta os _Odds Ratios_ do modelo 3 reportados nas duas especificações:

```{r}
#| label: tbl-odds-ratios
#| tbl-cap: "Odds Ratios dos dois modelos analisados"

tibble::tibble(
  `Coeficiente (Odds Ratio)` = c("Intercepto", "Union", "Dismiss", "Interação"),
  `Tabela 4 (Naive)` = c(38.564, 9.412, 2.204, 0.875),
  `Tabela 7 (Matching)` = c(0.032, 7.319, 1.907, 0.780)
) |> 
  flextable::flextable() |>
  flextable::bold(part = "header") |>
  flextable::colformat_double(j = c("Tabela 4 (Naive)", "Tabela 7 (Matching)"), digits = 3) |>
  flextable::autofit()
```

### ETAPA 01) Encontrando os Coeficientes $\beta$

```{r}
#| label: tbl-betas
#| tbl-cap: "Log Odds Ratios dos dois modelos analisados"

tibble::tibble(
  `Coeficiente (Beta)` = c("Intercepto", "Union", "Dismiss", "Interação"),
  `Tabela 4 (Naive)` = c(38.564, 9.412, 2.204, 0.875),
  `Tabela 7 (Matching)` = c(0.032, 7.319, 1.907, 0.780)
) |> 
  dplyr::mutate(dplyr::across(
    .cols=dplyr::where(is.numeric),
    .fns=~{log(.x)}
  )) |> 
  flextable::flextable() |>
  flextable::bold(part = "header") |>
  flextable::colformat_double(j = c("Tabela 4 (Naive)", "Tabela 7 (Matching)"), digits = 3) |>
  flextable::autofit()
```

### ETAPA 02) Calculando as probabilidades preditas $Y$

Para calcular as probabilidades preditas a partir dos betas, iremos seguir as equações da @tbl-equacoes, que eram as seguintes:

- $Y_1 = \dfrac{\exp(\beta_0)}{1 + \exp(\beta_0)}$

- $Y_2 = \dfrac{\exp(\beta_0 + \beta_1)}{1 + \exp(\beta_0 + \beta_1)}$ 

- $Y_3 = \dfrac{\exp(\beta_0 + \beta_2)}{1 + \exp(\beta_0 + \beta_2)}$

- $Y_4 = \dfrac{\exp(\beta_0 + \beta_1 + \beta_2 + \beta_3)}{1 + \exp(\beta_0 + \beta_1 + \beta_2 + \beta_3)}$


Os resultados estão resumidos na @tbl-probabilidades:

```{r}
# Função para calcular todas as transformações
calcular_transformacoes <- function(OR_intercept, OR_union, OR_dismiss, OR_interaction, nome_modelo) {
  
  # Etapa 1: OR → Beta
  b0 <- log(OR_intercept)
  b1 <- log(OR_union)
  b2 <- log(OR_dismiss)
  b3 <- log(OR_interaction)
  
  # Etapa 2: Beta → Probabilidade
  Y1 <- exp(b0) / (1 + exp(b0))
  Y2 <- exp(b0+b1) / (1 + exp(b0+b1))
  Y3 <- exp(b0+b2) / (1 + exp(b0+b2))
  Y4 <- exp(b0+b1+b2+b3) / (1 + exp(b0+b1+b2+b3))
  
  resultados <- tibble::tibble(
    Cenário = c("Y₁ (union=0, dismiss=0)", 
                "Y₂ (union=1, dismiss=0)", 
                "Y₃ (union=0, dismiss=1)", 
                "Y₄ (union=1, dismiss=1)"),
    Probabilidade = c(Y1, Y2, Y3, Y4),
    Modelo = nome_modelo
  )

  return(resultados)
}

# Calculando para ambos os modelos
resultado_tab4 <- calcular_transformacoes(38.564, 9.412, 2.204, 0.875, "Tabela 4")
resultado_tab7 <- calcular_transformacoes(0.032, 7.319, 1.907, 0.780, "Tabela 7")

# Combinando os resultados
resultados <- dplyr::bind_rows(resultado_tab4, resultado_tab7)
```

```{r}
#| label: tbl-probabilidades
#| tbl-cap: "Probabilidades preditas de ajuizamento para cada cenário"

resultados |>
  tidyr::pivot_wider(names_from = Modelo, values_from = Probabilidade) |>
  flextable::flextable() |>
  flextable::bold(part = "header") |>
  flextable::colformat_double(j = c("Tabela 4", "Tabela 7"), digits = 4) |>
  flextable::autofit()
```

### 03) Cálculo dos efeitos marginais $\Delta$

Os efeitos marginais em modelos logísticos devem ser calculados como:

1. **Efeito da sindicalização para não demitidos**: $\Delta_1 = Y_2 - Y_1$ 
2. **Efeito da sindicalização para demitidos**: $\Delta_2 = Y_3 - Y_1$
3. **Efeito de interação**: $\Delta_3 = Y_4 - (Y_1 + \Delta_1 + \Delta_2)$

```{r}
# Função para calcular deltas
calcular_deltas <- function(Y1, Y2, Y3, Y4) {
  delta1 <- Y2 - Y1  # efeito da sindicalização
  delta2 <- Y3 - Y1  # efeito da demissão  
  delta3 <- Y4 - (Y1+delta1+delta2)  # efeito de interação 
  
  return(tibble::tibble(
    Efeito = c("Δ₁ (Union)", 
               "Δ₂ (Dismissed)", 
               "Δ₃ (Interaction)"),
    Valor = c(delta1, delta2, delta3)
  ))
}

# Calculando deltas para ambos os modelos
deltas_tab4 <- calcular_deltas(
  resultado_tab4$Probabilidade[1], # Y1
  resultado_tab4$Probabilidade[2], # Y2  
  resultado_tab4$Probabilidade[3], # Y3
  resultado_tab4$Probabilidade[4]  # Y4
) |> dplyr::mutate(Modelo = "Tabela 4")

deltas_tab7 <- calcular_deltas(
  resultado_tab7$Probabilidade[1], # Y1
  resultado_tab7$Probabilidade[2], # Y2
  resultado_tab7$Probabilidade[3], # Y3  
  resultado_tab7$Probabilidade[4]  # Y4
) |> dplyr::mutate(Modelo = "Tabela 7")

deltas <- dplyr::bind_rows(deltas_tab4, deltas_tab7)
```

```{r}
#| label: tbl-deltas
#| tbl-cap: "Efeitos marginais corretos para ambos os modelos"

deltas |>
  tidyr::pivot_wider(names_from = Modelo, values_from = Valor) |>
  flextable::flextable() |>
  flextable::bold(part = "header") |>
  flextable::colformat_double(j = c("Tabela 4", "Tabela 7"), digits = 4) |>
  flextable::autofit()
```

## Interpretação Final

A @tbl-deltas mostra os efeitos marginais corretos calculados a partir das probabilidades preditas. Diferentemente da interpretação original baseada em Odds Ratios, os valores de $\Delta$ representam diretamente a **variação em pontos percentuais na probabilidade** de ajuizamento. Vamos comparar a interpretação antiga, com a interpretação atual. No artigo, a autora reportou um _Odds Ratio_ para a sindicalização no modelo 3 da especificação _Naive_ de 9.412. Isso deveria ser interpretado como "Há 9.4 vezes mais ajuizamento de ação entre sindicalizados do que entre não sindicalizados". Essa interpretação está inflada. Na interpretação correta, podemos falar mais diretamente da associação entre a variável Sindicalização e o Ajuizamento, pois podemos falar diretamente em pontos percentuais. Falamos agora que a sindicalização aumenta em `r formattable::percent(deltas_tab4$Valor[1], 2)` pontos percentuais a chance de ajuizamento de uma ação. 

Partindo dessa mudança interpretativa, os resultados mostram o seguinte:

1. **Distorções no modelo Naive corrigidas no modelo com Matching**. O modelo Naive apresenta distorções sérias pois está com o baseline (intercepto) inflado. Então se autora encontrou, para este modelo, por exemplo, que a sindicalização teria um efeito 9.412 maior no ajuizamento da ação, o mesmo modelo, corrigido, indica que o impacto da sindicalização é baixíssimo, representando um aumento em pontos percentuais de apenas `r formattable::percent(deltas_tab4$Valor[1], 2)`. Vemos que esse valor aumenta bastante quando considermos o modelo com Matching, porque neste caso o baseline ficou corrigido. Assim, encontramos que a sindicalização representa um aumento em pontos percentuais de `r formattable::percent(deltas_tab7$Valor[1], 2)`
3. **Modelos não compatíveis entre si**. Os modelos de regressão logística naive e a de regressão logística com matching **não correspondem** plenamente, indicando que os resultados não são tão robustos. 
4. O **efeito da sindicalização** é positivo no ajuizamento, embora com baixa magnitude.
5. O **efeito da demissão** é positivo no ajuizamento, embora com baixa magnitude.
6. O **efeito de interação** varia a depender do modelo. No modelo _Naive_, o efeito é negativo; mas no modelo com _Matching_, o efeito é positivo. Este último resultado (que é o resultado mais relevante uma vez que o modelo com _Matching_ não está com um baseline distorcido) contradiz a hipótese H3 da autora, que previa interação negativa — isto é, que o efeito da sindicalização seria menor para trabalhadores demitidos.

## Bibliografia